【裁判字號】    98,家抗,10
【裁判日期】    980731
【裁判案由】    指定遺產管理人
【裁判全文】
臺灣新竹地方法院民事裁定              98年度家抗字第10號
抗  告  人  財政部國有財產局台灣中區辦事處新竹分處
法定代理人  乙○○
相  對  人  財政部臺灣省北區國稅局
法定代理人  甲○○
上列當事人間請求指定遺產管理人事件，抗告人對於民國98年2
月12日本院家事法庭98年度財管字第1號所為裁定，提起抗告，
本院裁定如下：
    主  文
抗告駁回。
抗告程序費用新臺幣壹仟元由抗告人負擔。
    理  由
一、按抗告法院認抗告為不合法或無理由者，應為駁回抗告之裁
    定，非訟事件法第46條、民事訴訟法第492條第1項、第495
    之1第1項、第449條第1項規定分別定有明文。又按先順序繼
    承人均拋棄其繼承權時，由次順序之繼承人繼承。其次順序
    繼承人有無不明或第四順序之繼承人均拋棄其繼承權者，準
    用關於無人承認繼承之規定。又繼承開始時，繼承人之有無
    不明者，由親屬會議於1個月內選定遺產管理人，並將繼承
    開始及選定遺產管理人之事由，向法院報明。而無親屬會議
    或親屬會議未於1個月內選定遺產管理人者，利害關係人得
    聲請法院選任遺產管理人，並由法院依公示催告程序，定6
    個月以上之期限，公告繼承人，命其於期限承認繼承，民法
    第1176條第6項、第1177條、第1178條亦定有明文。
二、本件相對人即原審聲請人於原審聲請意旨略以：緣被繼承人
    劉烘宏於民國96年5月4日死亡，依相對人所查得之資料，被
    繼承人劉烘宏與配偶蔡雪娥已離婚，其子女劉思辰、劉映秀
    、母親陳錦香、弟弟丁○○、妹妹丙○○、劉金鈴、劉政鈴
    均已拋棄繼承，其父及祖父母皆已死亡。嗣因被繼承人劉烘
    宏生前獨資經營之震大水電工程行尚有新台幣（下同）375,
    081元之營業稅未繳，其死後尚遺有土地、投資額，利息所
    得等17筆，為免因影響稅捐之徵收，爰依非訟事件法第154
    條第1項之規定，准予指定國有財產局為其遺產管理人等語
    。
三、原審法院審理後，選任抗告人為被繼承人劉烘宏之遺產管理
    ，係以：「審酌無人承認繼承而選定遺產管理人之制度，乃
    因繼承開始時，繼承人之有無不明，為保護遺產債權人、受
    遺贈人與可能出現之繼承人及最後財產歸屬之國庫，並維護
    社會經濟利益所設之制度。是審酌被繼承人劉烘宏生後遺有
    多筆土地等財產，雖均為與他人共有，惟並未有他項權利存
    在，且依聲請人所提出之營業稅欠稅查詢情形表所示，其尚
    欠營業稅375,081元，若能籍由選任遺產管理人後依法收取
    此等稅收，對國庫助益頗大，爰選任立場較為中立、客觀，
    並具有公信力之財政部國有財產局台灣中區辦事處新竹分處
    為被繼承人劉烘宏之遺產管理人」等情為由。
四、抗告意旨略以：
（一）鑒於依本案卷宗資料所示，被繼承人劉烘宏之繼承人均已
      拋棄繼承，並經本院准予備查在案，則依經驗法則可知被
      繼承人劉君之遺債應大於遺產，即其遺產已有不敷清償遺
      債之虞，參照司法院74年10月15日（74）院台廳一字第05
      786號函示：「此類拋棄繼承案件，多屬遺債大於遺產，
      形同破產，儘量避免選任國有財產局為遺產管理人。」，
      且再依民法第一一七六條、第一一七八條之規定，並未限
      制法定繼承人於拋棄繼承權後即喪失為遺產管理人之資格
      或不得擔任其遺產管理人，是本件雖被繼承人劉君之繼承
      人均拋棄繼承，惟誼屬至親，其等對被繼承人生前之財產
      及債權債務關係，應均較抗告人清楚，且法律上及事實上
      均無礙其等擔任遺產管理人之職，並應認其等有協助清理
      債務之道義責任，是選任被繼承人劉君之繼承人為遺產管
      理人應較抗告人為宜。況該等繼承人既已拋棄繼承，其等
      於處理遺產時應不至於有利害偏頗之虞，故選任遺產管理
      人時，倘無其他不適任因素，宜就與被繼承人關係親近、
      且有處理事理能力之成年人間選任之，始符公平，實不宜
      一概選任抗告人為遺產管理人。
（二）依本件卷附資料，可見被繼承人劉君雖遺有多筆土地，但
      所遺之該等土地，並無法取得實質效益，可視為無。且本
      件縱相對人自認有營業稅可徵收，且被繼承人於稅後尚有
      賸餘財產可歸屬國庫，惟因本件極可能係屬遺債大於遺產
      之情形，日後恐無遺產可歸屬國庫，而因抗告人僅係國有
      財產之管理機關，綜理國產事務，倘被繼承人尚有賸餘遺
      產得以歸屬國庫，則選任抗告人為遺產管理人方有實益，
      若於被繼承人之遺債大於遺產時，選任抗告人為遺產管理
      人，則抗告人為其管理遺產、處理債務等問題，期間所耗
      費之人力、時間難以金錢衡量，且管理期間所需相關處理
      費用亦由國庫代為墊付，形同以全體國民之納稅填補，且
      無異以國家公務資源替私人清理追討債務，豈非造成浪費
      國家資源於特定人之不公現象，故應避免選任抗告人為遺
      產管理人，此亦為司法院前揭函釋之精神所在。
（三）本件因相對人係為營業稅之徵收，且相對人對被繼承人之
      財產之了解更勝於抗告人，則選任相對人為被繼承人劉君
      之遺產管理人，較抗告人更為適切，且更有利於相對人稅
      捐稽徵業務之執行。況民法第一一二九條、第一一三一條
      及第一一三四條規定，利害關係人得召集被繼承人之直系
      血親尊親屬、三親等內旁系血親尊親屬及四親等內之同輩
      血親為親屬會議成員，非有正當理由不得辭其職務，且其
      成員不以有繼承權者為限。且選任遺產管理人除須考慮其
      管理遺產之公平性外，亦需考慮其適切性，是以對遺產、
      遺債之情形暸解較深者，予以優先任用為宜。
（四）爰聲明請求：原裁定廢棄；抗告程序費用由相對人負擔。
五、本院之判斷：
（一）查，相對人於原審主張被繼承人劉烘宏生前所獨資經營之
      震大水電工程行尚有375,081元營業稅未繳，惟其於96年5
      月4日已死亡，而被繼承人劉烘宏於生前與其配偶蔡雪娥
      已離婚，其子女劉思辰、劉映秀、母親陳錦香、弟弟丁○
      ○、妹妹丙○○、劉金鈴、劉政鈴均已拋棄繼承，其父及
      祖父母皆已死亡之情，已據相對人於原審提出戶籍謄本、
      除戶謄本、營業稅欠稅查詢情形表等件為證，並經原審依
      職權調閱本院96年度繼字第244號拋棄繼承權事件全卷核
      對屬實，堪信相對人主張為真實。而因相對人為課徵營業
      稅之機關，從而，相對人以利害關係人之身分，聲請法院
      選任被繼承人劉烘宏之遺產管理人，為有理由。
（二）次按民法第1179條規定，遺產管理人之職務如下：「(一)編
      製遺產清冊。(二)為保存遺產必要之處置。(三)聲請法院依公
      示催告程序，限定一年以上之期間，公告被繼承人之債權
      人及受遺贈人，命其於該期間內報明債權及為願受遺贈與
      否之聲明，被繼承人之債權人及受遺贈人為管理人所已知
      者，應分別通知之。(四)清償債權或交付遺贈物。(五)有繼承
      人承認繼承或遺產歸屬國庫時，為遺產之移交。前項第一
      款所定之遺產清冊，管理人應於就職後三個月內編製之；
      第四款所定債權之清償，應先於遺贈物之交付，為清償債
      權或交付遺贈物之必要，管理人經親屬會議之同意，得變
      賣遺產。」，顯見其職務相當繁複，苟非熟悉上開作業之
      人，殊難勝任。而抗告人財政部國有財產局台灣中區辦事
      處新竹分處既係依國有財產法第9條設立之機關，依法綜
      理國有財產事務，且徵諸國有財產局組織條例第2條規定
      ，有關該局之職掌既包括國有財產之清查、管理、處理、
      改良、利用、檢核、統籌調配、估價等項，且該局並設有
      接收保管組、管理處分組、改良利用組、資訊室、法制室
      ，分別掌理上開事項，足見抗告人在管理財產方面，確實
      相當專業；再者，該國有財產局為代管無人承認繼承之遺
      產，另制定有「代管無人承認繼承遺產作業要點」，無論
      該要點是否係為執行法院選任抗告人或國有財產局為遺產
      管理人職務所設，均足證抗告人於遺產管理人職務之操作
      ，應已至為嫻熟，且更可進而確信有關代管無人承認繼承
      之遺產，係屬抗告人依法應執行之事務，要無庸疑。又被
      繼承人生前之債權債務關係及有關產權證明文件、印鑑，
      抗告人得依其他方式獲悉或取得，抗告人在管理遺產上並
      無困難。而繼承人既均已拋棄繼承，已無利害關係，是若
      選定渠等為遺產管理人，即難期渠等將來執行職務均能克
      盡職守，且亦無從以抗告人所稱之繼承人有協助清理債務
      之「道義責任」來相要求；況拋棄繼承既為民法所規定繼
      承人之權利，一經行使後，就其與被繼承人間之財產關係
      即行斷絕，如再選任其為遺產管理人，而由其就被繼承人
      之財產為管理，無異剝奪其享有拋棄繼承之實益，顯與立
      法意旨相違，是就本件而言，因被繼承人劉烘宏之全體繼
      承人，經本院發函詢問其等是否有擔任劉烘宏之遺產管理
      人之意願，惟其等已於九十八年七月二十二日提出呈報狀
      ，均表明不願意擔任該職務之情，有該份呈報狀在卷可憑
      ，是於此一情況下，實不宜選任已拋棄繼承之繼承人為遺
      產管理人，故抗告人主張應儘量避免選任其擔任遺產管理
      人，而應選任被繼承人之繼承人擔任該職務，如此更有利
      於遺產、遺債事務之處理云云，已不足採。至司法院74年
      10月15日（74）院台廳一字第05786號函示，僅謂儘量避
      免選任抗告人為遺產管理人，並非謂不得選任抗告人為遺
      產管理人，換言之，若抗告人適當時，亦得被選任為遺產
      管理人，附此敘明。
（三）又關於繼承人聲明拋棄繼承之緣由，所在多有，抗告人遽
      以拋棄繼承必係遺產小於負債，不免失之率斷。況按遺產
      管理人之指定，旨在維護公益及被繼承人債權人之利益（
      見民法第1177條立法理由），是自不得以遺產管理人管理
      遺產是否有實質利益為唯一考量。再者，就本件而言，被
      繼承人遺有數筆土地之不動產之情，有相對人於原審提出
      之土地登記謄本可參，則由抗告人擔任遺產管理人時，該
      等不動產日後倘經債權人聲請法院進行強制執行程序，其
      拍賣所得之價金，倘該土地致生有土地增值稅時，亦需先
      清償土地增值稅後，其餘債權人始能受償，而就土地增值
      稅之能夠快速、順利地收取，亦係確保國家稅賦之收回，
      與就本件相對人之營業稅之受償取回相同，均可謂公益之
      維護，並能兼顧被繼承人之其餘債權人得以受償之利益，
      即與前述遺產管理人指定之立法理由相符。
（四）又就抗告人擔任遺產管理人所代墊之遺產管理費用部分，
      解釋上得類推適用破產法第97條之規定，應先於遺產之債
      權，隨時由遺產清償之，復依遺產及贈與稅法第17條第1
      項第11款之規定，管理遺產之直接必要費用，應自遺產總
      額中扣除，免徵遺產稅，是遺產管理人所代墊之遺產管理
      費用，仍可自遺產中優先受償，遺產管理人依民法第1183
      條規定亦可請求遺產管理之報酬，是以，將不因抗告人管
      理遺產而必有浪費國家資源或造成國庫損害之情形，抗告
      人此部份主張，亦難遽以採信。
（五）綜上所述，抗告人為公務機關，與被繼承人劉烘宏間無利
      害關係，且代管無人繼承遺產為其所掌之職務之一，抗告
      人並具有相當之專業能力足以勝任遺產管理人之管理職務
      ，準此，原審選任抗告人為被繼承人劉烘宏之遺產管理人
      ，核無不合，抗告意旨指謫原裁定不當，求予廢棄，即無
      理由，應予駁回。
六、據上論結，本件抗告為無理由，依非訟事件法第21條第2項
    、第24條第1項、第46條、民事訴訟法第495條之1第1項、第
    449條第1項、第95條、第78條，裁定如主文。
中    華    民    國    98    年    7     月    31    日
                  民事第二庭    審判長法  官  汪銘欽
                                      法  官  陳順珍
                                      法  官  鄭政宗
以上正本係照原本做成。
如不服本裁定，僅得於收受本裁定正本送達後10日內，以適用法
規顯有錯誤為理由，向本院提出再抗告狀，（須附繕本一份及繳
納再抗告裁判費新臺幣1,000元），經本院許可後始可再抗告。
中    華    民    國    98    年    7     月    31    日
                                書記官  曾柏方


司法院資訊處製作；財團法人民間司法改革基金會備份。
